【裁判字號】    99,消債更,243
【裁判日期】    991112
【裁判案由】    更生事件
【裁判全文】
臺灣板橋地方法院民事裁定           99年度消債更字第243號
聲  請  人  陳煒甄
即  債務人
代  理  人  陳昭全律師
上列聲請人因消費者債務清理事件聲請更生，本院裁定如下：
    主  文
聲請駁回。
聲請費用由聲請人負擔。
    理  由
一本件聲請意旨略以：聲請人因有不能清償債務之情事，目前債
  務總金額為新臺幣（下同） 2,227,338元，消費者債務清理條
  例施行後，聲請人曾與最大債權金融機構台新國際商業銀行股
  份有限公司（下稱台新銀行）進行協商，該銀行並提供二階段
  72期，零利率，每期還款 5,000元之方案。惟聲請人每月平均
  收入約為20,000元，扣除生活必要費用15,758元後，所剩已無
  法負擔銀行所提出還款方案，因此前置協商不成立，爰依法聲
  請裁定准予更生等語。
二按債務人對於金融機構因消費借貸、自用住宅借款、信用卡或
  現金卡契約而負債務，在聲請更生或清算前，應提出債權人清
  冊，以書面向最大債權金融機構請求協商債務清償方案並表明
  共同協商之意旨，消費者債務清理條例第151 條第1 項定有明
  文。而消費者債務清理條例所定之前置協商程序，其立法目的
  係因債務人對於金融機構因消費借貸、自用住宅借款、信用卡
  或現金卡契約而負債務，其法律關係較單純明確，金融機構並
  已訂有債務協商機制，使債務人與多數債權人間能利用法院程
  序外解決之協商機制而自主解決其債務，如能協商成立，債務
  人或不須依本條例聲請更生或清算，可疏減法院負擔，有效分
  配司法資源，遂採行協商前置主義。申言之：
  1.就債務人協力協商之義務而言：
    債務人須盡己之力與最大債權金融機構謀求自主性的協議清
    償債務方案，若債務人於衡酌己身清償資力，提出符合正當
    性及合理性之清償計畫，卻不被最大債權金融機構所接受時
    ，債務人自得求助於法院，選擇向法院聲請更生或清算。反
    之，若債務人僅徒具形式提出協商聲請，而不以積極態度謀
    求解決清償債務方案；或事後又撤回協商之聲請；或債務人
    所提出之債務清償方案與其清償資力不具相當性與合理性時
    ，亦即在衡量債務人之負債原因、經濟收入情況、通常生活
    必要性之支出等客觀情狀後，債務人提出之清償計畫，並不
    符合比例原則之要求時，自不能認債務人已充分踐行法律所
    要求之協商程序；否則，若不問債務人之清償資力如何，概
    命最大債權金融機構必須接受清償條件，即難謂否符合法律
    所定前置協商之精神。
  2.就法院發動債務清理程序之必要性而言：
    消費者債務清理條例所定協商前置程序之意旨，在使金融機
    構與債務人就特定種類之債務清理事務上，利用法院程序外
    解決之協商機制，為迅速有效之自主性解決。而此一程序之
    進行，有賴當事人間之協力配合，本於誠信為基礎，形成債
    務清理之共識，藉由法院之事後核可，賦予協商內容作為執
    行名義之正當性。苟債務人無視協商程序而直接進入更生程
    序，或於前置協商程序時，故意使協商破裂，雖有債務協商
    不成立之形式，然藉由此方式造成此等結論，難謂債務人有
    進行債務清理之誠意可言，則不啻根本否認前置協商之立法
    意旨。而國家司法資源介入私人紛爭之處理，應符必要性及
    合適性原則，亦即指國家權力行使之手段須可達成其目的，
    當手段不能完成權力行使目的時，即欠缺此合適性原則，而
    在所有可能達成目的之方法中，應選擇符合經濟性、效率性
    、相當性之債務清理方式，此不僅須考量債務人之利益，更
    須兼顧債權人之債權獲償之可能；否則，濫用司法程序之結
    果，亦有侵害了憲法上所保障債權人財產權之虞。
三本院查：
(一)按消費者債務清理條例採協商前置主義，債務人在聲請更生或
  清算前，應提出債權人清冊，以書面向最大債權金融機構請求
  協商債務清償方案並表明共同協商之意旨，消費者債務清理條
  例第151 條第1 項定有明文。同條例第153 條雖另規定：自債
  務人提出協商請求之翌日起逾30日不開始協商，或自開始協商
  之翌日起逾90日協商不成立，債務人得逕向法院聲請更生或清
  算。惟上開視為協商不成立之情形，係以債務人提出書面債務
  清償方案，在符合相當性、合理性之償債計畫前提之下，進行
  實質上協商逾30日而不成立時，或債權人自開始協商之翌日起
  逾90日不願協商而不成立，債務人始得不具協商不成立證明書
  ，逕向法院聲請更生或清算。查本件聲請人於99年5 月17日以
  書面向最大債權金融機構台新銀行請求共同協商債務清償方案
  ，該銀行提供二階段72期，零利率，每期還款 5,000元之協商
  還款方案，惟聲請人表明其每月僅能還款金額為 3,000元，經
  該行以聲請人「未能接受顯足以負擔之還款方案」為由，而前
  置協商不成立，此有聲請人提出之前置協商不成立通知書影本
  1 紙，及台新銀行99年9 月14日台新總債務協商部字第099000
  14730 號函文1 份在卷可稽（見本院卷第28、46頁）。本院向
  台新銀行函詢聲請人協商不成立之理由，該行函覆本院以：「
  (1)債務人於99年5 月25日依消費者債務清理條例第151 條之規
  定，向本行申請前置協商，表示當初負債原因係個人與家庭收
  入減少，同時表明其任職於金利豪企業有限公司擔任技術員，
  每月薪資為2萬元，每月支出共16,773元，可還款金額為3,000
  元。(2)本行於99年5 月25日15時29分聯絡債務人後得知債務人
  目前擔任家庭代工按日計薪，在外租屋無須扶養任何親屬，除
  金融機構債權183 萬元外，尚有萬榮行銷資產管理公司25萬元
  及台中商銀保證債務13萬元，過去三年皆未申報所得資料，請
  本行給予最優惠之還款方案。(3)本行審核債務人可支配所得為
  20,000元，合理支出為10,792元，償還金額應為 9,208元。惟
  考量債務人尚有非金融機構無法納入前置協商範圍，故經徵得
  全體債權金融機構同意後，針對債務人積欠利息全部減免，使
  整體債務自2,547,855元降為1,691,472元，共計減免 856,383
  元之債務，折讓成數高達33.61%，並就本金提供二階段還款方
  案，即前六年72期0%，月付金 5,000元，並預留予債務人與資
  產管理公司協議之空間。(4)惟債務人表示，每月只預留 3,000
  元償還債務，無意願提高金額，仍欲申請更生，無法接受本行
  提供之上述還款方案，請本行核發協商不成立證明書，本行迫
  於無奈而告協商不成立」等語（見本院卷第46、47頁），觀諸
  聲請人竟於協商時主動要求台新銀行出具協商不成立通知書等
  情，聲請人協商意願實屬低落，難認聲請人有參與前置協商之
  誠意。再者，上開減免聲請人債務之協商條件已屬優惠，聲請
  人竟圖逕行運用法院更生程序，使消費者債務清理條例之協商
  程序徒具形式，自非法之所許。
(二)按聲請人既負債大於資產，食衣住行，本應較一般人節約支出
  ，自應以行政院主計處公佈之99年度臺北縣低收入戶每人每月
  最低生活費用為10,792元作為計算標準，蓋消費者債務清理條
  例所定債務清理程序之立法精神，並非維持債務人過去慣常之
  寬裕生活，而係重新檢視消費行為樽節支出，故聲請人既已有
  不能清償之事由，生活消費程度自應受有限制，每月生活開支
  ，自不能與一般人等量齊觀。例如：不得乘坐計程車，不得出
  入三星級以上之飯店、餐廳等，除有絕對必要性支出之外，自
  當縮衣節食，刻苦生活、優先誠實履行清償債務之責。本件聲
  請人現任職於金利豪企業有限公司（下稱金利豪公司），每月
  薪資所得為20,000元等情，此有聲請人提出之陳報狀1 份、聲
  請人任職於金利豪公司自96年7 月起至97年6 月止之薪資明細
  表1 紙（見本院卷第54、56頁），及債權人台新銀行提出之前
  置協商申請人財產及收支狀況說明書、前置協商收入切結書、
  聲請人99年2 月、3 月、4 月之薪資明細表影本各1 紙等件在
  卷可稽（見本院卷第48至51頁）。惟查，聲請人於財產及收入
  狀況說明書內主張其每月必要生活費用為15,758元，包括房租
  5,500元、膳食費3,000元、交通費1,500元、醫療費600元、室
  內電話1,145元、健保費659元、國民年金674元、第四台530元
  、電費600元、水費 50元、瓦斯費500元、生活必需品1,000元
  （見本院卷第15頁）。惟聲請人既已負債大於資產，本應較一
  般人更節約支出撙節開銷，故應以前揭每人每月最低生活費用
  10,792元為計算標準。又聲請人主張自99年7 月起，因父親陳
  光輝身體不適無法工作，而開始每月支付扶養費 3,000元（見
  本院卷第15、54頁）。惟按直系血親尊親屬，依民法第1117條
  規定，如能以自己財產維持生活者，自無受扶養之權利。易言
  之，直系血親尊親屬受扶養之權利，仍應受不能維持生活之限
  制，最高法院96年度台上字第2823號判決已揭此旨。依聲請人
  所提出陳光輝各年所得資料觀之，其各年所得分別為 5,461元
  （95年度）、228,127元（96年度）、 42,744元（97年度）、
  35,421元（98年度），此有陳光輝之財政部臺北市國稅局綜合
  所得稅各類所得資料清單4 紙在卷可參（見本院卷第64至67頁
  ），且聲請人並未舉證證明陳光輝有何不能維持生活之情形，
  難認聲請人有支出扶養費 3,000元為必要，此部分亦應予扣除
  。綜上，聲請人現每月薪資所得為20,000元，以前揭每人每月
  最低生活費用為10,792元計算，每月仍有剩餘 9,208元（計算
  式：20,000元－10,792元＝9,208元），且其後聲請人與父親
  協商僅需支付扶養費1,000元，有聲請人之陳報狀可按（見本
  院卷第54頁），縱使扣除聲請人支付父親之扶養費1,000元，
  尚餘8,208元，顯足以清償台新銀行提議之協商條件即每月還
  款金額5,000元（見本院卷第47頁），是以前置協商之債權人
  所提議之協商條件，應屬聲請人清償能力範圍之內，聲請人並
  無不能清償之虞，核屬相當而足以維持債務人生活所必需。
四據上所述，本件聲請人之每月收入既足以維持基本生活，及履
  行債權人提議之協商條件，即難認聲請人有何不能清償債務之
  情事、或有何不能清償之虞之情形，故其主張情節既與本條例
  第3 條所定要件不符，核其情形又屬無法補正，揆諸首開說明
  ，本件聲請自不應准許。爰依消費者債務清理條例第3 條、第
  8 條，裁定如主文。
中    華    民    國    99    年    11    月    12   日
                  民事第三庭  法  官    徐玉玲
上為正本係照原本作成
如不服本裁定，應於裁定送達後10日內，以書狀向本院提出抗告
，並繳納抗告費新臺幣1,000元
中    華    民    國    99    年    11    月    12   日
                              書記官    蕭聖澄

司法院資訊處製作；財團法人民間司法改革基金會備份。
